ACORDAO-COMPLETO-2391650

ACÓRDÃO 2570/2020 ATA 7/2020 - SEGUNDA CÂMARA

VISTOS, relatados e discutidos estes autos de tomada de contas especial instaurada pelo Fundo Nacional de Desenvolvimento da Educação em desfavor de Raimundo Nogueira Monteiro dos Santos, em razão da não comprovação da boa e regular aplicação dos recursos federais repassados ao município de Gurupá/PA, e da omissão no dever de prestar contas dos recursos recebidos por força do Programa Nacional de Apoio ao Transporte do Escolar (Pnate) , no exercício de 2015.
ACORDAM os Ministros do Tribunal de Contas da União, reunidos em sessão de 2ª Câmara, ante as razões expostas pelo Relator, em:
9.1. considerar revel o responsável Raimundo Nogueira Monteiro dos Santos, para todos os efeitos, dando-se prosseguimento ao processo, com fulcro no art. 12, § 3º, da Lei 8.443/1992; 
9.2. julgar irregulares, nos termos dos arts. 1º, inciso I, 16, inciso III, alíneas "a" e "c", da Lei 8.443/1992, c/c os arts. 19 e 23, inciso III, da mesma Lei, as contas do responsável Raimundo Nogueira Monteiro dos Santos (CPF XXX.399.342-XX) , condenando-o ao pagamento das importâncias a seguir especificadas, atualizadas monetariamente e acrescidas dos juros de mora, calculadas a partir das datas discriminadas até a data da efetiva quitação do débito, fixando-lhe o prazo de quinze dias, para que comprove, perante o Tribunal, o recolhimento das referidas quantias aos cofres do Fundo Nacional de Desenvolvimento da Educação, nos termos do art. 23, inciso III, alínea "a", da citada lei, c/c o art. 214, inciso III, alínea a, do Regimento Interno; 
	Data de ocorrência
	Valor histórico (R$) 

	5/1/2015
	139.084,13

	14/4/2015
	124.331,02

	19/5/2015
	124.331,02

	15/6/2015
	124.331,02

	6/7/2015
	124.331,02

	4/8/2015
	124.331,02

	4/9/2015
	124.331,02

	5/10/2015
	124.331,02

9.3 aplicar ao responsável Raimundo Nogueira Monteiro dos Santos (CPF XXX.399.342-XX) , a multa prevista no art. 57, da Lei 8.443/1992, c/c o art. 267, do RI/TCU, no valor de R$ 160.000,00 (cento e sessenta mil reais) , fixando-lhe o prazo de quinze dias, a contar da notificação, para que comprove, perante o Tribunal (art. 214, III, alínea "a", do Regimento Interno do TCU) , o recolhimento da dívida aos cofres do Tesouro Nacional, atualizada monetariamente desde a data do presente acórdão até a do efetivo recolhimento, se pagas após o vencimento, na forma da legislação em vigor;
9.4 autorizar, desde logo, a cobrança judicial das dívidas, caso não atendida a notificação, na forma do disposto no art. 28, inciso II, da Lei 8.443/1992;
9.5 autorizar também, desde logo, se requerido, com fundamento no art. 28, inciso I, da Lei 8.443, de 1992, c/c o art. 217, §§ 1º e 2º do Regimento Interno, o parcelamento das dívidas em até 36 (trinta e seis) parcelas, incidindo, sobre cada parcela, corrigida monetariamente, os correspondentes acréscimos legais, fixando-lhe o prazo de 15 (quinze) dias, a contar do recebimento da notificação, para comprovar, perante o Tribunal, o recolhimento da primeira parcela, e de 30 (trinta) dias, a contar da parcela anterior, para comprovar os recolhimentos das demais parcelas, devendo incidir, sobre cada valor mensal, atualizado monetariamente, os juros de mora devidos, no caso do débito, na forma prevista na legislação em vigor, alertando o responsável de que a falta de comprovação do recolhimento de qualquer parcela importará o vencimento antecipado do saldo devedor, nos termos do § 2º do art. 217 do Regimento Interno deste Tribunal;
9.6. enviar cópia desta deliberação ao Procurador-Chefe da Procuradoria da República no Estado do Pará, nos termos do § 3º do art. 16 da Lei 8.443/1992 c/c o § 7º do art. 209 do Regimento Interno do TCU, para adoção das medidas cabíveis;
9.7. dar ciência desta deliberação ao Fundo Nacional de Desenvolvimento da Educação (FNDE) e ao responsável.

Tomada de contas especial instaurada pelo Fundo Nacional de Desenvolvimento da Educação em desfavor de Raimundo Nogueira Monteiro dos Santos, em razão da não comprovação da boa e regular aplicação dos recursos federais repassados ao município de Gurupá/PA, e da omissão no dever de prestar contas dos recursos recebidos por força do Programa Nacional de Apoio ao Transporte do Escolar (Pnate), no exercício de 2015.

Segunda Câmara

Prefeitura Municipal de Gurupá - PA.

3. Interessados/Responsáveis:
3.1. Responsável: Raimundo Nogueira Monteiro dos Santos (XXX.399.342-XX).

13.1. Ministros presentes: Ana Arraes (Presidente), Augusto Nardes (Relator) e Raimundo Carreiro.
13.2. Ministro-Substituto convocado: Augusto Sherman Cavalcanti.
13.3. Ministro-Substituto presente: André Luís de Carvalho.

ACORDAO-COMPLETO-2456704

Acórdão de Relação 4519/2021 - Segunda Câmara

Acórdão de Relação

AUGUSTO NARDES

Transcrevo a seguir a instrução elaborado por Auditor Federal de Controle Externo (peça 19) , endossada, às peças 20 e 21, pelo diretor da subunidade e pelo titular da Secretaria de Controle Externo de Tomada de Contas Especial (SecexTCE) :
	"[...]
INTRODUÇÃO
Cuidam os autos de tomada de contas especial instaurada pelo Fundo Nacional de Desenvolvimento da Educação (FNDE) , em desfavor de Raimundo Nogueira Monteiro dos Santos (gestão 2013/2016) , em razão da omissão no dever de prestar contas dos recursos recebidos por força do Programa Nacional de Apoio ao Transporte do Escolar (Pnate) , no exercício de 2015, tendo o prazo final para apresentação da prestação de contas expirado em 28/2/2016, e também em razão de recolhimento a menor de saldo residual do Convênio 655760/2008 do Programa Caminho da Escola.
HISTÓRICO
Em 30/1/2018, com fundamento na IN/TCU 71/2012, alterada pela IN/TCU 76/2016 e DN/TCU 155/2016, o dirigente do Fundo Nacional de Desenvolvimento da Educação autorizou a instauração da tomada de contas especial (peça 5, p. 1) .
Os recursos repassados pelo FNDE ao município de Gurupá/PA, no âmbito do Programa Nacional de Apoio ao Transporte do Escolar (Pnate) - exercício 2015, totalizaram R$ 1.133.732,29 (peça 5, p. 99) . Com respeito ao Convênio 655760/2008, foi repassado R$ 112.860,00 em 6/11/2008 (peça 5, p. 4) . 
O fundamento para a instauração da Tomada de Contas Especial, conforme consignado na matriz de responsabilização elaborada pelo tomador de contas, foi a constatação da omissão no dever legal de prestar contas dos recursos do Pnate2015 e recolhimento parcial do saldo residual do Convênio 655760/2008, identificado pelo tomador de contas como 'atraso no recolhimento do saldo' (peça 5, p. 153) .
O responsável arrolado na fase interna foi devidamente comunicado e, diante da ausência de justificativas para elidir a irregularidade e da não devolução dos recursos, instaurou-se a tomada de contas especial.
No relatório (peça 5, p. 158) , o tomador de contas concluiu que o prejuízo importaria no valor original de R$ 1.133.732,29 (Pnate2015) mais R$ 197,40 (Convênio 655760/2008) , totalizando R$ 1.133.929,69 imputando-se a responsabilidade a Raimundo Nogueira Monteiro dos Santos, prefeito nos períodos de 2013/2016, na condição de gestor dos recursos e responsável pela apresentação da prestação de contas do Pnate2015. 
1.1.  O débito de R$ 197,40 foi obtido pelo FNDE em função de valor recolhido a menor, R$ 464,75, em relação àquele apurado, R$ 662,15, decorrente dos rendimentos não auferidos em razão da não aplicação financeira do recurso repassado no Convênio 655760/2008, conforme exposto no Parecer 280/2016, itens V e VI.6.1.6.7.
Em 27/2/2019, a Controladoria-Geral da União emitiu o relatório de auditoria (peça 4, p. 36) , em concordância com o relatório do tomador de contas. O certificado de auditoria e o parecer do dirigente do órgão de controle interno concluíram pela irregularidade das presentes contas (peça 4, p. 79) .
Em 12/3/2019, o ministro responsável pela área atestou haver tomado conhecimento das conclusões contidas no relatório e certificado de auditoria, bem como do parecer conclusivo do dirigente do órgão de controle interno, manifestando-se pela irregularidade das contas, e determinou o encaminhamento do processo ao Tribunal de Contas da União (peça 3) .
Na instrução inicial (peça 10) , analisando-se os documentos nos autos, concluiu-se pela não imputação do débito residual corrigido de R$ 39,65 no Convênio 655760/2008 pelo princípio da Bagatela e pelo prosseguimento somente com a omissão da prestação de contas do Pnate2015, no valor de R$ 1.133.732,29. Assim, foram realizadas a citação e a audiência para as irregularidades abaixo:
1.2.  Irregularidade 1: não comprovação da boa e regular aplicação dos recursos federais repassados em face da omissão no dever de prestar contas.
1.2.1. Descrição da irregularidade: não comprovação da boa e regular aplicação dos recursos federais repassados ao município de Gurupá/PA, em face da omissão no dever de prestar contas dos valores transferidos, no âmbito do Programa Nacional de Apoio ao Transporte do Escolar (Pnate) , no exercício de 2015, cujo prazo encerrou-se em 28/2/2016.
1.2.2. Evidências da irregularidade: Informação 2524/2017 (peça 5, p. 136) .
1.2.3. Normas infringidas: art. 37, caput, c/c o art. 70, parágrafo único, da Constituição da República Federativa do Brasil; art. 93, do Decreto-lei 200/1967; art. 66, do Decreto 93.872/1986; item V da Resolução 5/2015, de 28/05/2015.
1.3. 	Débitos relacionados ao responsável Raimundo Nogueira Monteiro dos Santos:
	Data de ocorrência
	Valor histórico (R$) 

	5/1/2015*
	139.084,13

	14/4/2015*
	124.331,02

	19/5/2015*
	124.331,02

	15/6/2015
	124.331,02

	6/7/2015
	124.331,02

	4/8/2015
	124.331,02

	4/9/2015
	124.331,02

	5/10/2015
	124.331,02

	* Conforme art. 9º, inc. I, da IN-TCU 71/2012 (alterada pela IN-TCU 76/2016) e considerando o princípio da economicidade processual, para fins de cálculo de atualização monetária incidentes sobre o valor do débito a ser apresentado na seção 'Proposta de Encaminhamento', será estimada de forma conservadora a data de ocorrência como a de crédito em conta dos recursos repassados até o mês de maio/2015, somando-se 5 dias à data de emissão das OB (peça 5, p. 99) , posto que a data real de crédito na conta específica somente é conhecida de junho/2015 em diante, em razão de o extrato bancário juntado aos autos pelo FNDE estar incompleto (peça 5, p. 101-135) .

1.3.1. Cofre credor: Fundo Nacional de Desenvolvimento da Educação.
1.3.2. Responsável: Raimundo Nogueira Monteiro dos Santos.
1.3.2.1. Conduta: não demonstrar a boa e regular aplicação dos recursos federais recebidos por meio do Programa Nacional de Apoio ao Transporte do Escolar (Pnate) , no exercício de 2015, em face da omissão na prestação de contas, cujo prazo encerrou-se em 28/2/2016.
1.3.2.2. Nexo de causalidade: a conduta descrita impediu o estabelecimento do nexo causal entre as possíveis despesas efetuadas com os recursos recebidos, no âmbito do Programa Nacional de Apoio ao Transporte do Escolar (Pnate) , no exercício de 2015, em afronta ao art. 37, caput, c/c o art. 70, parágrafo único, da Constituição da República Federativa do Brasil; art. 93 do Decretolei 200/1967; art. 66, do Decreto 93.872/1986; item V da Resolução CD/FNDE 5, de 28/5/2015.
1.3.2.3. Culpabilidade: não há excludentes de ilicitude, de culpabilidade e de punibilidade; é razoável supor que o responsável tinha consciência da ilicitude de sua conduta; era exigível conduta diversa da praticada, qual seja, desincumbir-se do seu dever por meio da apresentação da prestação de contas no prazo e forma devidos. 
Encaminhamento: citação.
1.4. Irregularidade 2: não cumprimento do prazo para apresentação de prestação de contas pelo gestor dos recursos.
1.4.1. Descrição da irregularidade: não cumprimento do prazo originalmente estipulado para prestação de contas do Programa Nacional de Apoio ao Transporte do Escolar (Pnate) , cujo prazo encerrou-se em 28/2/2016.
1.4.2. Evidências da irregularidade: Informação 2524/2017 (peça 5, p. 136) .
1.4.3. Normas infringidas: art. 37, caput, c/c o art. 70, parágrafo único, da Constituição da República Federativa do Brasil; art. 93, do Decreto-lei 200/1967; art. 66, do Decreto 93.872/1986; item V da Resolução CD/FNDE 5, de 28/5/2015.
1.4.4. Responsável: Raimundo Nogueira Monteiro dos Santos.
1.4.4.1. Conduta: descumprir o prazo originalmente estipulado para prestação de contas dos recursos federais recebidos à conta do Programa Nacional de Apoio ao Transporte do Escolar (Pnate) , o qual se encerrou em 28/2/2016.
1.4.4.2. Nexo de causalidade: a conduta descrita impediu o estabelecimento do nexo causal entre as possíveis despesas efetuadas com os recursos recebidos, no âmbito do Programa Nacional de Apoio ao Transporte do Escolar (Pnate) .
1.4.4.3. Culpabilidade: não há excludentes de ilicitude, de culpabilidade e de punibilidade; é razoável supor que o responsável tinha consciência da ilicitude de sua conduta; era exigível conduta diversa da praticada, qual seja, desincumbir-se do seu dever por meio da apresentação da prestação de contas no prazo e forma devidos. 
1.4.5. Fundamentação para o encaminhamento: 
1.4.5.1. A omissão no dever de prestar contas no prazo devido configura grave infração à norma legal, nos termos do art. 8º da Lei 8.443/1992, bem como do art. 84 do Decreto-Lei 200/1967. Aliás, a inobservância do dever formal de prestar contas atenta contra o art. 70, parágrafo único, da Constituição Federal. 
1.4.5.2. Deixar de prestar contas quando se está obrigado a fazê-lo, no prazo e forma estabelecidos pela legislação, constitui irregularidade grave, nos termos da lei e da jurisprudência do TCU (Acórdão 6897/2018-TCU-Segunda Câmara, Relator Aroldo Cedraz; Acórdão 6730/2018-TCU-Primeira Câmara, Relator Benjamin Zymler; Acórdão 2628/2004-TCU-Primeira Câmara, Relator Augusto Sherman; Acórdão 5770/2009-TCU-Primeira Câmara, Relator Walton Alencar Rodrigues) .
Encaminhamento: audiência.
Em cumprimento ao Despacho da Unidade (peça 12) , foram efetuadas citação e audiência do responsável, nos moldes adiante:
 Raimundo Nogueira Monteiro dos Santos - promovida a citação e audiência do responsável:
	Comunicação: Ofício 5417/2019 - TCU/Secex-TCE (peça 14) 
Data da Expedição: 8/7/2019
Data da Ciência: 30/7/2019 (peça 15) 
Nome Recebedor: Alex Vandro de Lima Gonçalves
Observação: Ofício enviado para o endereço do responsável, conforme pesquisa de endereço na base do CPF nos sistemas corporativos do TCU (peça 16) 
Fim do prazo para a defesa: 14/8/2019
	
Conforme Despacho de Conclusão das Comunicações Processuais (peça 17) , informa-se que as providências inerentes às comunicações processuais foram concluídas.
Transcorrido o prazo regimental, o responsável permaneceu silente, devendo ser considerado revel, nos termos do art. 12, §3º, da Lei 8.443/1992.
ANÁLISE DOS PRESSUPOSTOS DE PROCEDIBILIDADE DA IN/TCU 71/2012
Prejuízo ao Contraditório e Ampla Defesa
Verifica-se que não houve o transcurso de mais de dez anos desde o fato gerador sem que tenha havido a notificação do responsável pela autoridade administrativa federal competente (art. 6º, inciso II, c/c art. 19, da IN/TCU 71/2012, modificada pela IN/TCU 76/2016) , uma vez que o fato gerador da irregularidade sancionada ocorreu em 29/2/2016, haja vista que o vencimento do prazo para prestação de contas do Pnate2015 deu-se em 22/2/2016 e o responsável foi notificado sobre a irregularidade pela autoridade administrativa competente conforme a seguir:
1. Raimundo Nogueira Monteiro dos Santos, por meio do ofício 22536/2017 (peça 5, p. 165) , recebido em 28/8/2017, conforme AR (peça 5, p. 139) .
Valor de Constituição da TCE 	
Verifica-se, ainda, que o valor original do débito apurado pelo FNDE é de R$ 1.133.929,69, portanto, superior ao limite mínimo de R$ 100.000,00, na forma estabelecida conforme os arts. 6º, inciso I, e 19 da IN/TCU 71/2012, modificada pela IN/TCU 76/2016. 
OUTROS DÉBITOS NOS SISTEMAS DO TCU COM A MESMA RESPONSÁVEL
Informa-se que foram encontrados débitos imputáveis ao responsável em outros processos no Tribunal:
	Responsável
	Processo

	Raimundo Nogueira Monteiro dos Santos
	Processo 012.375/2009-4 (TCE, encerrado) , Processo 011.464/2016-0 (TCE, aberto) , Processo 000.378/2016-0 (TCE, encerrado) , Processo 014.859/2018-1 (CBEX, encerrado) , Processo 014.860/2018-0 (CBEX, encerrado) , Processo 018.508/2018-9 (TCE, aberto) , Processo 000.650/2019-6 (TCE, aberto) , Processo 027.412/2019-9 (TCE, aberto) , Processo 000.648/2019-1 (TCE, aberto) 

A tomada de contas especial está, assim, devidamente constituída e em condição de ser instruída.
EXAME TÉCNICO
Da validade das notificações:
Preliminarmente, cumpre tecer breves considerações sobre a forma como são realizadas as comunicações processuais no TCU. A esse respeito, destacam-se o art. 179, do Regimento Interno do TCU (Resolução 155, de 4/12/2002) e o art. 4º, inciso III, § 1º, da Resolução TCU 170, de 30 de junho de 2004, in verbis:
Art. 179. A citação, a audiência ou a notificação, bem como a comunicação de diligência, farse-ão:
I - mediante ciência da parte, efetivada por servidor designado, por meio eletrônico, fac-símile, telegrama ou qualquer outra forma, desde que fique confirmada inequivocamente a entrega da comunicação ao destinatário;
II - mediante carta registrada, com aviso de recebimento que comprove a entrega no endereço do destinatário;
III - por edital publicado no Diário Oficial da União, quando o seu destinatário não for localizado
 (...) 
Art. 3º As comunicações serão dirigidas ao responsável, ou ao interessado, ou ao dirigente de órgão ou entidade, ou ao representante legal ou ao procurador constituído nos autos, com poderes expressos no mandato para esse fim, por meio de:
I - correio eletrônico, fac-símile ou telegrama;
II - servidor designado;
III - carta registrada, com aviso de recebimento;
IV - edital publicado no Diário Oficial da União, quando o seu destinatário não for localizado, nas hipóteses em que seja necessário o exercício de defesa.
Art. 4º. Consideram-se entregues as comunicações:
I - efetivadas conforme disposto nos incisos I e II do artigo anterior, mediante confirmação da ciência do destinatário;
II - realizadas na forma prevista no inciso III do artigo anterior, com o retorno do aviso de recebimento, entregue comprovadamente no endereço do destinatário;
III - na data de publicação do edital no Diário Oficial da União, quando realizadas na forma prevista no inciso IV do artigo anterior.
§ 1º O endereço do destinatário deverá ser previamente confirmado mediante consulta aos sistemas disponíveis ao Tribunal ou a outros meios de informação, a qual deverá ser juntada ao respectivo processo.
 (...) 
Bem se vê, portanto, que a validade da citação via postal não depende de que o aviso de recebimento seja assinado pelo próprio destinatário da comunicação, o que dispensa, no caso em tela, a entrega do AR em 'mãos próprias'. A exigência da norma é no sentido de o Tribunal verificar se a correspondência foi entregue no endereço correto, residindo aqui a necessidade de certeza inequívoca. 
Não é outra a orientação da jurisprudência do TCU, conforme se verifica dos julgados a seguir transcritos:
São válidas as comunicações processuais entregues, mediante carta registrada, no endereço correto do responsável, não havendo necessidade de que o recebimento seja feito por ele próprio (Acórdão 3648/2013-TCU-Segunda Câmara, Relator Ministro José Jorge) ;
É prescindível a entrega pessoal das comunicações pelo TCU, razão pela qual não há necessidade de que o aviso de recebimento seja assinado pelo próprio destinatário. Entregandose a correspondência no endereço correto do destinatário, presume-se o recebimento da citação. (Acórdão 1019/2008-TCU-Plenário, Relator Ministro Benjamin Zymler) ;
As comunicações do TCU, inclusive as citações, deverão ser realizadas mediante Aviso de Recebimento - AR, via Empresa Brasileira de Correios e Telégrafos, bastando para sua validade que se demonstre que a correspondência foi entregue no endereço correto. (Acórdão 1526/2007-TCU-Plenário, Relator Ministro Aroldo Cedraz) .
A validade do critério de comunicação processual do TCU foi referendada pelo Supremo Tribunal Federal, nos termos do julgamento do MS-AgR 25.816/DF, por meio do qual se afirmou a desnecessidade da ciência pessoal do interessado, entendendo-se suficiente a comprovação da entrega do 'AR' no endereço do destinatário:
Ementa: agravo regimental. Mandado de segurança. Desnecessidade de intimação pessoal das decisões do tribunal de contas da união. art. 179 do regimento interno do TCU. Intimação do ato impugnado por carta registrada, iniciado o prazo do art. 18 da lei nº 1.533/51 da data constante do aviso de recebimento. Decadência reconhecida. Agravo improvido.
O envio de carta registrada com aviso de recebimento está expressamente enumerado entre os meios de comunicação de que dispõe o Tribunal de Contas da União para proceder às suas intimações.
O inciso II do art. 179 do Regimento Interno do TCU é claro ao exigir apenas a comprovação da entrega no endereço do destinatário, bastando o aviso de recebimento simples. 
No caso vertente, a citação do responsável se deu em endereço proveniente de pesquisa de endereços realizada pelo TCU (vide parágrafos acima) . A entrega do ofício citatório nesse endereço ficou comprovada.
Nos processos do TCU, a revelia não leva à presunção de que seriam verdadeiras todas as imputações levantadas contra os responsáveis, diferentemente do que ocorre no processo civil, em que a revelia do réu opera a presunção da verdade dos fatos narrados pelo autor. Dessa forma, a avaliação da responsabilidade do agente não pode prescindir da prova existente no processo ou para ele carreada. 
Ao não apresentar sua defesa, o responsável deixou de produzir prova da regular aplicação dos recursos sob sua responsabilidade, em afronta às normas que impõem aos gestores públicos a obrigação legal de, sempre que demandados pelos órgãos de controle, apresentar os documentos que demonstrem a correta utilização das verbas públicas, a exemplo do contido no art. 93, do DecretoLei 200/1967: 'Quem quer que utilize dinheiros públicos terá de justificar seu bom e regular emprego na conformidade das leis, regulamentos e normas emanadas das autoridades administrativas competentes.' 
Mesmo as alegações de defesa não sendo apresentadas, considerando o princípio da verdade real que rege esta Corte, procurou-se buscar, em manifestações do responsável na fase interna desta Tomada de Contas Especial, se havia algum argumento que pudesse ser aproveitado a seu favor. 
No entanto, o responsável não se manifestou na fase interna, não havendo, assim, nenhum argumento que possa vir a ser analisado e posteriormente servir para afastar as irregularidades apontadas.
PRESCRIÇÃO DA PRETENSÃO PUNITIVA
Vale ressaltar que a pretensão punitiva, conforme Acórdão 1441/2016-TCU-Plenário, Relator Ministro Benjamin Zymler, que uniformizou a jurisprudência acerca dessa questão, subordinase ao prazo geral de prescrição indicado no art. 205, do Código Civil, que é de dez anos, contado da data de ocorrência da irregularidade sancionada, nos termos do art. 189, do Código Civil, sendo este prazo interrompido pelo ato que ordenar a citação, a audiência ou a oitiva do responsável.
No caso em exame, não ocorreu a prescrição, uma vez que a irregularidade sancionada ocorreu em 29/2/2016 e o ato de ordenação da citação ocorreu em 29/6/2019 (peça 12) .
Em se tratando de processo em que a parte interessada não se manifestou acerca das irregularidades imputadas, não há elementos para que se possa efetivamente aferir e reconhecer a ocorrência de boa-fé na conduta do responsável, podendo este Tribunal, desde logo, proferir o julgamento de mérito pela irregularidade das contas, conforme os termos dos §§ 2º e 6º do art. 202 do Regimento Interno do TCU (Acórdão 2064/2011-TCU-Primeira Câmara, relator Ministro Ubiratan Aguiar; Acórdão 6182/2011-TCU-Primeira Câmara, relator Ministro Weber de Oliveira; Acórdão 4072/2010-TCU-Primeira Câmara, relator Ministro Valmir Campelo; Acórdão 1189/2009-TCU-Primeira Câmara, relator Ministro Marcos Bemquerer; e Acórdão 731/2008-TCU-Plenário, relator Ministro Aroldo Cedraz) .
Dessa forma, o responsável deve ser considerado revel, nos termos do art. 12, §3º, da Lei 8.443/1992, devendo as contas serem julgadas irregulares, condenando-o ao débito apurado e aplicando-lhe a multa prevista no art. 57, da Lei 8.443/1992.
Em consulta aos sistemas corporativos do instaurador (SIGPC) , verifica-se que o responsável também não apresentou contas junto ao instaurador e continua inadimplente. 
CUMULATIVIDADE DE MULTAS 
Quanto à possibilidade de aplicação cumulativa das multas dos arts. 57 e 58, inciso I, da Lei 8.443/1992, ainda que seja adequada a realização de citação e audiência do responsável, por força do disposto no art. 209, §4º, do RI/TCU, o Tribunal reconhece que existe relação de subordinação entre as condutas de 'não comprovação da aplicação dos recursos' e de 'omissão na prestação de contas', sendo a primeira consequência da segunda, o que enseja, na verificação das duas irregularidades, a aplicação da multa do art. 57, com o afastamento da multa do art. 58, inciso I, em atenção ao princípio da absorção (Acórdão 9579/2015-TCU-Segunda Câmara, Relator Ministro Vital do Rêgo; Acórdão 2469/2019-TCU-Primeira Câmara, Relator Ministro Augusto Sherman) .
Conforme leciona Cezar Bitencourt (Tratado de Direito Penal: parte geral - 8ª Edição - São Paulo: Saraiva, 2003. Pg. 565) , na absorção, ' (...) a pena do delito mais grave absorve a pena do delito menos grave, que deve ser desprezada'. No caso concreto, a 'omissão no dever de prestar contas', embora seja uma irregularidade autônoma, funciona como fase ou meio para a consecução da 'não comprovação da aplicação dos recursos', havendo clara relação de interdependência entre essas condutas. Dessa forma, recaindo as duas ocorrências num mesmo gestor, deve prevalecer a pena do delito mais grave, qual seja, a multa do art. 57, da Lei 8.443/1992.
CONCLUSÃO
Em face da análise promovida na seção 'Exame Técnico', verifica-se que o responsável não logrou comprovar a boa e regular aplicação dos recursos. E, instado a se manifestar, optou pelo silêncio, configurando a revelia, nos termos do § 3º, do art. 12, da Lei 8.443/1992.
Vale ressaltar que a jurisprudência pacífica nesta Corte é no sentido da imprescritibilidade das ações de ressarcimento ao erário (Súmula TCU 282) . Dessa forma, identificado dano ao erário, devese instaurar e julgar o processo de tomada de contas especial para responsabilizar seus agentes causadores, respeitando o direito ao contraditório e à ampla defesa, independentemente de quando ocorreram os atos impugnados.
Verifica-se também que não houve a prescrição da pretensão punitiva, conforme análise já realizada.
Tendo em vista que não constam dos autos elementos que permitam reconhecer a boa-fé do responsável, sugere-se que as suas contas sejam julgadas irregulares, nos termos do art. 202, § 6º, do RI/TCU, com a imputação do débito atualizado monetariamente e acrescido de juros de mora, nos termos do art. 202, §1º do RI/TCU, descontado o valor eventualmente recolhido, com a aplicação da multa prevista no art. 57, da Lei 8.443/1992.
Por fim, como não houve elementos que pudessem modificar o entendimento acerca das irregularidades em apuração, mantém-se a matriz de responsabilização presente no Anexo A da peça 24.
PROPOSTA DE ENCAMINHAMENTO
	Diante do exposto, submetemos os autos à consideração superior, propondo ao Tribunal:
considerar revel o responsável Raimundo Nogueira Monteiro dos Santos (CPF XXX.399.342-XX) , para todos os efeitos, dando-se prosseguimento ao processo, com fulcro no art. 12, § 3º, da Lei n. 8.443/92; 
julgar irregulares, nos termos dos arts. 1º, inciso I, 16, inciso III, alíneas 'a' e 'c', da Lei 8.443/1992, c/c os arts. 19 e 23, inciso III, da mesma Lei, as contas do responsável Raimundo Nogueira Monteiro dos Santos (CPF XXX.399.342-XX) , condenando-o ao pagamento das importâncias a seguir especificadas, atualizadas monetariamente e acrescidas dos juros de mora, calculadas a partir das datas discriminadas até a data da efetiva quitação do débito, fixando-lhe o prazo de quinze dias, para que comprove, perante o Tribunal, o recolhimento das referidas quantias aos cofres do Fundo Nacional de Desenvolvimento da Educação, nos termos do art. 23, inciso III, alínea 'a', da citada lei, c/c o art. 214, inciso III, alínea a, do Regimento Interno; 
			Débitos relacionados ao responsável Raimundo Nogueira Monteiro dos Santos (CPF XXX.399.342-XX) :
	Data de ocorrência
	Valor histórico (R$) 

	5/1/2015
	139.084,13

	14/4/2015
	124.331,02

	19/5/2015
	124.331,02

	15/6/2015
	124.331,02

	6/7/2015
	124.331,02

	4/8/2015
	124.331,02

	4/9/2015
	124.331,02

	5/10/2015
	124.331,02

Valor atualizado do débito (com juros) , em 1/10/2019: R$ 1.590.940,27 (peça 18) .
 aplicar individualmente ao responsável Raimundo Nogueira Monteiro dos Santos (CPF XXX.399.342-XX) , a multa prevista no art. 57, da Lei 8.443/1992, c/c o art. 267, do RI/TCU, fixando-lhe o prazo de quinze dias, a contar da notificação, para que comprove, perante o Tribunal (art. 214, III, alínea 'a', do Regimento Interno do TCU) , o recolhimento da dívida aos cofres do Tesouro Nacional, atualizada monetariamente desde a data do acórdão que vier a ser proferido por este Tribunal até a do efetivo recolhimento, se pagas após o vencimento, na forma da legislação em vigor;
autorizar, desde logo, a cobrança judicial das dívidas, caso não atendidas a notificação, na forma do disposto no art. 28, inciso II, da Lei 8.443/1992;
autorizar também, desde logo, se requerido, com fundamento no art. 28, inciso I, da Lei 8.443, de 1992, c/c o art. 217, §§ 1º e 2º do Regimento Interno, o parcelamento das dívidas em até 36 parcelas, incidindo, sobre cada parcela, corrigida monetariamente, os correspondentes acréscimos legais, fixando-lhe o prazo de quinze dias, a contar do recebimento da notificação, para comprovar, perante o Tribunal, o recolhimento da primeira parcela, e de trinta dias, a contar da parcela anterior, para comprovar os recolhimentos das demais parcelas, devendo incidir, sobre cada valor mensal, atualizado monetariamente, os juros de mora devidos, no caso do débito, na forma prevista na legislação em vigor, alertando o responsável de que a falta de comprovação do recolhimento de qualquer parcela importará o vencimento antecipado do saldo devedor, nos termos do § 2º do art. 217 do Regimento Interno deste Tribunal; 
enviar cópia do Acórdão a ser prolatado, bem como do Relatório e do Voto que o fundamentarem à Procuradoria da República no Estado do Pará, nos termos do § 3º do art. 16 da Lei 8.443/1992, c/c o § 7º do art. 209 do Regimento Interno/TCU, para adoção das medidas cabíveis; e
enviar cópia do Acórdão que vier a ser proferido ao Fundo Nacional de Desenvolvimento da Educação e ao responsável, para ciência, informando que a presente deliberação, acompanhada do Relatório e do Voto que a fundamentarem, está disponível para a consulta no endereço www.tcu.gov.br/acordaos, além de esclarecer que, caso requerido, o TCU poderá fornecer sem custos as correspondentes cópias, de forma impressa.
		[...]".
2.	O representante do Ministério Público junto ao TCU manifestou-se nos seguintes termos, verbis:
	"[...]
	Caracterizada a revelia do responsável, após regular citação pela via postal (peças 14 e 15) , impõe-se o prosseguimento ao processo, para todos os efeitos, conforme prevê o art. 12, § 3º, da Lei nº 8.443/92.
2.	Desse modo, ante a inexistência de elementos capazes de comprovar a boa e regular aplicação dos recursos, este representante do Ministério Público de Contas manifesta-se de acordo com a proposta formulada pela unidade técnica (peça 19) .
	[...]".
	É o relatório.

não há.

Subprocurador-Geral Paulo Soares Bugarin.

TOMADA DE CONTAS ESPECIAL. RECURSOS REPASSADOS PELO FUNDO NACIONAL DA EDUCAÇÃO - FNDE. PROGRAMA NACIONAL DE APOIO AO TRANSPORTE ESCOLAR - PNATE. NÃO COMPROVAÇÃO DA BOA E REGULAR APLICAÇÃO DOS RECURSOS FEDERAIS REPASSADOS. REVELIA. CONTAS IRREGULARES. DÉBITO E MULTA.

TOMADA DE CONTAS ESPECIAL (TCE)

Secretaria de Controle Externo de Tomada de Contas Especial (SecexTCE).

Cuidam os autos de tomada de contas especial (TCE) instaurada pelo Fundo Nacional de Desenvolvimento da Educação (FNDE) , em desfavor de Raimundo Nogueira Monteiro dos Santos (gestão 2013/2016) , em razão da omissão no dever de prestar contas dos recursos recebidos por força do Programa Nacional de Apoio ao Transporte do Escolar (Pnate) , no exercício de 2015, tendo o prazo final para apresentação da prestação de contas expirado em 28/2/2016, e também em razão de recolhimento a menor de saldo residual do Convênio 655760/2008 do Programa Caminho da Escola.
2.	O fundamento para a instauração da presente TCE, nos termos consignados na matriz de responsabilização elaborada pelo tomador de contas (peça 5, fl. 153) , foi a não comprovação da boa e regular aplicação dos recursos federais repassados ao município de Gurupá/PA, em face da omissão no dever de prestar contas dos valores transferidos.
3.	Foi responsabilizado o prefeito à época, Raimundo Nogueira Monteiro dos Santos (gestão 2013/2016) , pelo valor integral dos recursos repassados.
4.	Regularmente notificado sobre a irregularidade, o ex-gestor permaneceu silente, o que caracterizou sua revelia.
5.	Dessa forma, por não haver sido comprovada a correta aplicação dos recursos em questão e por não haver nos autos elementos que permitam reconhecer a boa-fé do responsável, acolho e incorporo às minhas razões de decidir os fundamentos detalhados nos pareceres uniformes da unidade técnica especializada e do Ministério Público junto ao TCU, no sentido de julgar irregular a presente tomada de conta especial, com imputação de débito e aplicação da multa prevista no art. 57 da Lei 8.443/1992, bem como enviar cópia da presente deliberação à Procuradoria da República no Estado do Pará, nos termos do § 3º do art. 16 da Lei 8.443/1992, c/c o § 7º do art. 209 do Regimento Interno/TCU, para adoção das medidas cabíveis.
	Ante o exposto, manifesto-me por que o Tribunal aprove o acórdão que ora submeto à deliberação deste Colegiado.	
TCU, Sala das Sessões Ministro Luciano Brandão Alves de Souza, em 17 de março de 2020.
Ministro JOÃO AUGUSTO RIBEIRO NARDES 
Relator